臺灣臺中地方法院刑事判決　　　　　　　　　　　　九十二年度訴字第二七二二號
　　公　訴　人　臺灣臺中地方法院檢察署檢察官
　　被　　　告　甲○○
右列被告因違反商業會計法等案件，經檢察官聲請簡易判決處刑（聲請案號：九十二
年度偵字第二一一三五號），經本院臺中簡易庭認不宜以簡易判決處刑，簽由本院刑
事庭改依通常程序審理，經本院合議庭裁定改依簡式審理程序審理，判決如左：
    主  文
甲○○連續行使從事業務之人，明知為不實之事項，而登載於其業務上作成之文書，
足以生損害於公眾及他人，處有期徒刑參月，如易科罰金，以佰元折算壹日。和勝
股份有限公司八十九年度薪資扣繳年報表壹張、穎鳴企業有限公司九十年度薪資扣繳
年報表壹張，均沒收。又納稅義務人以不正當方法逃漏稅捐，處有期徒刑貳月，如易
科罰金，以佰元折算壹日。又納稅義務人以不正當方法逃漏稅捐，處有期徒刑貳月
，如易科罰金，以佰元折算壹日。應執行有期徒刑陸月，如易科罰金，以佰元折
算壹日。緩刑貳年。和勝股份有限公司八十九年度薪資扣繳年報表壹張、穎鳴企業有
限公司九十年度薪資扣繳年報表壹張，均沒收。
    事  實
一、甲○○係址設臺中市南區樹義五巷五十六弄十六號一樓「和勝股份有限公司」（
    下稱和勝公司），及址設臺中市○區○○街九十四巷四十七弄一號「穎鳴企業有
    限公司」（下稱穎鳴公司）之代表人，為公司法第八條第一項規定之公司負責人
    ，且為從事業務之人，負有據實製作薪資所得扣繳暨免扣繳憑單及申報營利事業
    所得稅之義務。其於民國（下同）八十九、九十年底某日，明知於八十九年間、
    九十年間，均未僱用楊瑞雅於前開公司工作及支薪，竟基於行使業務上登載不實
    文書之概括犯意，及為營利事業所得稅納稅義務人和勝公司、穎鳴公司逃漏稅捐
    之犯意，利用不知情之會計人員，於其業務上作成性質屬於私文書之「八十九年
    度各類所得扣繳暨免扣繳憑單」（下稱扣繳憑單）、「九十年度各類所得扣繳憑
    單」、「和勝公司八十九年度薪資扣繳年報表」、「穎鳴公司九十年度薪資扣繳
    年報表」虛偽登載，楊瑞雅於八十九年一月至十二月，在和勝公司之工作薪資所
    得為新臺幣（下同）二十一萬八千元、於九十年一月至十二月，在穎鳴公司之工
    作薪資所得為十九萬八千元等不實事項，分別浮列薪資所得二十一萬八千元及十
    九萬八千元。再由不知情之會計人員持上開不實之扣繳憑單、薪資扣繳年報表、
    及營利事業所得稅結算申報書（該申報書非屬業務登載不實文書）向財政部臺灣
    省中區國稅局申報和勝公司八十九年度，及九十年度穎鳴公司之營利事業所得稅
    ，藉以行使上開不實登載之扣繳憑單、薪資扣繳年報表，致納稅義務人和勝公司
    及穎鳴公司分別以此不正當之方法逃漏營利事業所得稅五萬四千五百元、二萬一
    千零二十九元，足生損害於楊瑞雅及稅捐稽徵機關課稅之正確性。
二、案經楊瑞雅訴由臺灣臺中地方法院檢察署檢察官偵查後，聲請簡易判決處刑。
    理  由
壹、程序方面：本件被告甲○○所犯係死刑、無期徒刑、最輕本刑為三年以上有期徒
    刑以外之罪，其於準備程序中就被訴事實為有罪之陳述，經告知簡式審判程序之
    旨，並聽取公訴人及被告之意見後，本院合議庭認為適宜而裁定由受命法官獨任
    進行簡式審判程序，先予敘明。
貳、實體方面：
一、右揭事實，業據被告甲○○於本院審理時供承不諱，核與告訴人楊瑞雅於偵查中
    所指稱：其並未於上揭時間，在和勝公司、穎鳴公司任職之情節相符。又和勝公
    司於八十九年度，虛報告訴人薪資，藉以逃漏營利事業所得稅五萬四千五百元；
    穎鳴公司於九十年度，虛報告訴人薪資，藉以逃漏營利事業所得稅二萬一千零二
    十九元等情，有財政部臺灣省中區國稅局臺中市分局九十三年一月五日中區國稅
    中市一字第○九二○○七五八○一號函、財政部臺灣省中區國稅局大智稽徵所九
    十三年一月九日中區國稅大智一字第○九三○○○○五三二號函核計明確，復有
    上開函覆所附具之財政部臺灣省中區國稅局營利事業所得稅結算申報核定通知書
    年度營利事業所得稅結算申報表、及卷附之營利事業登記證、和勝公司八十九年
    度薪資扣繳年報表、穎鳴公司九十年度薪資扣繳年報表、各類所得稅扣繳憑單、
    經濟部公司資料查詢資料、告訴人實際工作之在職證明書可憑，足見被告之自白
    確與事實相符。是本件事證明確，被告上開犯行，洵堪認定，應予依法論科。
二、論罪部分：
（一）按刑法第二百十五條所謂業務上登載不實之文書，乃指基於業務關係，明知為
      不實之事項，而登載於其業務作成之文書而言；公司行號向稅捐稽徵機關申報
      營利事業所得稅係履行其公法上納稅之義務，並非業務上行為。是公司名義填
      寫營利事業所得稅之申報書，縱有不實，似難論以業務上登載不實之文書罪，
      有最高法院七十四年度臺上字第三九五三號、七十二年度臺上字第五四五三號
      、六十九年度臺上字第二四一三號、八十四年度臺上字第五九九九號、九十年
      度臺上字第六六八八號判決可資參照，合先敘明。又按營利事業填報扣繳憑單
      、薪資扣繳年報表，乃附隨其業務而製作，均為業務上所掌文書，此種扣繳憑
      單內容如有不實，而足以生損害於公眾及他人，即係犯業務上登載不實文書罪
      ，最高法院七十年度第九次刑事庭會議決議（一）可資參照，是被告持內容不
      實之本件告訴人楊瑞雅之扣繳憑單、薪資扣繳年報表以申報營利事業所得稅之
      所為，係犯刑法第二百十六條、第二百十五條之行使業務登載不實文書罪。
（二）被告分別為和勝公司、穎鳴公司之代表人，為公司法第八條第一項規定之公司
      負責人，為納稅義務人和勝公司、穎鳴公司之商業負責人，其於八十九年間、
      九十年間，分別虛列告訴人薪資以逃漏稅捐行為，各係犯稅捐稽徵法第四十七
      條第三款、第四十一條之商業負責人以不正當方法逃漏稅捐罪。
（三）被告明知不實事項而利用不知情之會計人員填製扣繳憑單、薪資扣繳年報表，
      並由不知情之會計人員持該不實之扣繳憑單、薪資扣繳年報表，以申報稅捐之
      行為，係間接正犯。被告於登載不實事項於業務上之文書後持以行使，登載不
      實之低度行為為高度之行使行為所吸收，不另論罪。又被告前揭行使登載不實
      事項於業務上之文書之數行為，時間緊接，所犯罪名相同，顯係基於概括之犯
      意為之，為連續犯，爰依刑法第五十六條之規定以一罪論，並加重其刑。
（四）又按商業登記法之商號與商號負責人，二者在法律上並非同一人格主體。商業
      負責人為公司以不正當方法逃漏稅捐，因納稅義務人為公司，其觸犯稅捐稽徵
      法第四十一條之罪之犯罪或受罰主體仍為公司，而非商號負責人，僅因公司於
      事實上無從擔負自由刑之責任，基於刑事政策考慮，同法第四十七條第三款將
      納稅義務人之責任，於處徒刑範圍內，轉嫁於商業負責人。是商業負責人依該
      條款而適用徒刑之處罰，乃屬代罰性質，並非因其本身犯罪而負行為責任。又
      刑法第五十五條所規定之牽連犯，必須同一人犯一罪而其方法或結果行為另犯
      他罪名始克相當；亦即必須同一犯罪主體之二個以上犯罪行為間，具有目的與
      方法或原因與結果之關係，始得從一重處斷。商業負責人為納稅義務人之公司
      以不正當方法逃漏稅捐，既非稅捐稽徵法第四十一條之犯罪或受罰主體，僅依
      同法第四十七條第三款規定代替公司受徒刑之處罰，自與其本身為犯罪主體所
      犯其他犯罪行為（如前述刑法第二百十六條、第二百十五條等罪）間無方法、
      結果之牽連關係可言，最高法院八十八年度臺非字第一三號判決、八十八年度
      臺非字第一四九號判決、八十九年度臺非字第八號判決、八十六年度臺上字第
      一二六九號判決可資參照。又按公司與公司負責人在法律上並非同一人格主體
      ，而稅捐稽徵法第四十七條處罰公司負責人之規定，係公司為納稅義務人，因
      有同法第四十一條所定應罰之行為而就應處徒刑部分轉嫁之結果，僅屬代罰性
      質，其犯罪主體仍為該納稅義務人之公司，並非公司負責人。且公司為法人，
      不具有犯罪能力，自無犯意存在，當無基於概括犯意逃漏稅捐可言，從而代罰
      之公司負責人自亦不成立連續犯，最高法院八十八年度臺非字第一三號判決可
      資參照。則被告身為和勝公司、穎鳴公司之商業負責人，而以不正當方法逃漏
      稅捐，而各代替前揭公司受徒刑之處罰；及被告所犯逃漏稅捐罪與行使業務上
      登載不實文書罪，犯意各別，罪名不同，應予分論併罰。
（五）至原起訴書雖認，被告前開利用不知情之會計人員於其業務上所製作，不實之
      八十九年度各類所得扣繳暨免扣繳憑單」、「九十年度各類所得暨免扣繳憑單
      」部分，另涉犯商業會計法第七十一條第一款之以明知為不實之事項而填製會
      計憑證罪嫌。然按商業會計法之商業會計憑證，分為原始憑證及記帳憑證，所
      謂原始憑證，係指證明事項之經過，而為造具記帳憑證所根據之憑證，而記帳
      憑證則係指證明處理會計事項人員之責任而為記帳所根據之憑證而言，此觀諸
      商業會計法第十五條之規定自明。惟所得稅扣繳義務人依所得稅法第八十九條
      第三項或同法第九十二條規定，填發免扣繳憑單或扣繳憑單，旨在使稅捐稽徵
      機關蒐集及掌握課稅資料，以利稅捐稽徵。就營利事業所得稅核課而言，依營
      利事業所得稅查核準則第七十一條第十一款規定，薪資支出之原始憑證，為收
      據或簽收之名冊，其由工會或合作社出具之收據，應另付工人之印領清冊，職
      工薪資如係送交銀行分別存入各該職工帳戶者，應以銀行蓋章證明存入之清單
      予以認定。則員工薪資扣繳暨免扣繳憑單，係證明全年度支付員工薪資及代為
      扣繳綜合所得稅之情形，為徵、繳雙方課徵與申報綜合所得稅之依據，其既非
      造具記帳憑證所根據之憑證，亦非證明處理會計事項人員之責任而為記帳所根
      據之憑證，自難認屬商業會計法第十五條第一款所規定之商業會計憑證，此為
      本院最近所持見解，最高法院九十一年度臺上字第一八二八號判決可資參照。
      惟此部分業據公訴檢察官當庭更正，認被告此部分犯行，並未有何違反商業會
      計法，併此敘明。
（六）爰審酌被告為前開和勝公司、穎鳴公司之商業負責人以行使不實扣繳憑單、薪
      資扣繳年報表之不正當之方法逃漏營業稅，足以生損害於稅捐稽徵機關核課稅
      捐之正確性及楊瑞雅之權益，惟念被告逃漏稅捐之數額僅有七萬餘元，又被告
      業於案發後補繳前開逃漏稅捐，並與告訴人和解，有和解書、財政部國稅局臺
      中市分局稅額繳款書各乙紙在卷足佐，且犯後坦承犯行，態度尚佳等一切情狀
      ，各量處如主文所示之刑，均諭知易科罰金之折算標準，並定其應執行之刑及
      易科罰金之折算標準。末查，被告前未曾受有期徒刑以上刑之宣告，有臺灣高
      等法院被告全國前案紀錄表在卷可按，被告坦承犯行，深具悔意，其經此教訓
      ，當知警惕而信無再犯之虞，本院綜核各情，所宣告之刑，認以暫不執行為適
      當，併予宣告緩刑二年，以啟自新。
三、被告甲○○所犯本件業務上登載不實之「和勝公司八十九年度薪資扣繳年報表」
    、「穎鳴公司九十年度薪資扣繳年報表」，於向稅捐機關申報營利事業所得稅時
    提出，經稅捐機關審核後，業由稅捐機關退還予被告，是上揭薪資扣繳年報表二
    紙，雖未扣案，然無證據證明業已滅失，係被告所有，用供其犯罪所用之物，應
    依刑法第三十八條第一項第二款沒收。至被告甲○○所犯本件業務上登載不實之
    扣繳憑單，因已交由稅捐機關辦理扣繳稅款之用，非為被告所有，爰不為沒收之
    宣告。
四、不另為無罪部分：公訴人另認，被告於八十九及九十年底某日，明知告訴人楊瑞
    雅於八十九年間及九十年間均未於上開公司上班，竟偽刻告訴人印章製作於其業
    務上作成之薪資支領表，其後持以行使報稅，因認被告另涉有刑法第二百十六條
    、第二百十條之行使偽造私文書罪嫌。然按犯罪事實應依證據認定之，無證據不
    得認定其犯罪事實，又不能證明被告犯罪或其行為不罰者，應諭知無罪之判決，
    刑事訴訟法第一百五十四條第二項及第三百零一條第一項分別定有明文。訊據被
    告堅決否認有何此部分犯行，辯稱：伊未曾偽刻告訴人印章，也未曾製作薪資支
    領表，伊報稅時，僅由會計人員製作薪資扣繳年報表等語。經查：
（一）經本院電詢財政部臺灣省中區國稅局臺中市分局，該局所檢具之和勝公司、穎
      鳴公司之營利事業所得稅申報書中，所填寫「薪資支出欄」內之金額部分，於
      申報當時是否須檢具告訴人楊瑞雅領具薪資之相關資料。經該局承辦人員回覆
      ，公司申報營利事業所得稅時，國稅局須就公司所填寫之薪資支出欄金額，審
      核扣繳憑單、及公司所提出之薪資印領清冊有無相符，審核後薪資印領清冊即
      退還公司，國稅局並未留存，有本院公務電話紀錄乙紙在卷足參。則本院實無
      從調閱被告於上揭申報營利事業所得稅時，所檢具之薪資領具文件。
（二）再被告於本院審理時陳稱，伊並未製作薪資印領清冊，也未曾偽刻告訴人印章
      ，伊是以會計人員製作之薪資扣繳年報表報稅等語，且提出「和勝公司八十九
      年度薪資扣繳年報表」、「穎鳴公司九十年度薪資扣繳年報表」影本各乙紙在
      卷足參，而上開薪資扣繳年報表內，並未有何蓋用告訴人印章，用以表彰告訴
      人確已領受薪資之情形，僅記載告訴人於當年度在該等公司領取薪資之總額；
      復參以被告於偵查中迄本院審理時，均未曾提及曾偽刻告訴人楊瑞雅印章，及
      蓋用告訴人印章於任何文件乙情，則被告前揭所辯，尚足採信。
（三）此外，本院復查無其他積極證明足以證明被告確有為上開公訴人所指之行使偽
      造私文書犯行，揆諸前揭法條意旨，本應為被告無罪之諭知，然公訴人既認此
      部分犯行，與前揭經本院論罪科刑之行使業務上登載不實文書之犯行部分，具
      有牽連犯裁判上一罪之關係，是就此部分爰不另為無罪之諭知。
據上論斷，應依刑事訴訟法第四百五十二條、第二百七十三條之一第一項、第二百九
十九條第一項前段，稅捐稽徵法第四十一條、第四十七條第一款，刑法第十一條前段
、第五十六條、第二百十六條、第二百十五條、第四十一條第一項前段、第五十一條
第五款、第七十四條第一款、第三十八條第一項第二款，罰金罰鍰提高標準條例第一
條前段、第二條，判決如主文。
中      華      民      國    九十三    年      三      月      十九    日
                                     臺灣臺中地方法院刑事第五庭
                                         法  官  劉麗瑛
右正本證明與原本無異。
如不服本判決，應於送達後十日內向本院提出上訴狀（須附繕本），上訴於臺灣高等
法院臺中分院。
                                         書記官
中      華      民      國    九十三    年      三      月      十九    日
附錄論罪科刑法條
稅捐稽徵法第四十一條
納稅義務人以詐術或其他不正當方法逃漏稅捐者，處五年以下有期徒刑、拘役或科或
併科新台幣六萬元以下罰金。
稅捐稽徵法第四十七條
本法關於納稅義務人、扣繳義務人及代徵人應處徒刑之規定，於左列之人適用之：
一、公司法規定之公司負責人。
二、民法或其他法律規定對外代表法人之董事或理事。
三、商業登記法規定之商業負責人。
四、其他非法人團體之代表人或管理人。
中華民國刑法第二百一十六條
行使第二百十條至第二百十五條之文書者，依偽造、變造文書或登載不實事項或使登
載不實事項之規定處斷。
中華民國刑法第二百一十五條
從事業務之人，明知為不實之事項，而登載於其業務上作成之文書，足以生損害於公
眾或他人者，處三年以下有期徒刑、拘役或五百元以下罰金。
